【裁判字號】    99,訴,248
【裁判日期】    990624
【裁判案由】    損害賠償
【裁判全文】
臺灣嘉義地方法院民事判決               99年度訴字第248號
原      告  丙○○
訴訟代理人  甲○○
            蕭道隆律師
            唐淑民律師
複代理人    乙○○
被      告  戊○○
訴訟代理人  丁○○
上列當事人間因被告過失傷害案件，經原告提起請求損害賠償之
附帶民事訴訟（98年度朴交簡附民字第3 號），經本院刑事庭裁
定移送前來，經本院於民國99年6 月10日言詞辯論終結，判決如
下：
    主  文
被告應給付原告新臺幣壹佰零柒萬零壹佰伍拾柒元，及自民國九
十八年十二月二日起至清償日止，按週年利率百分之五計算之利
息。
原告其餘之訴駁回。
本判決第一項於原告以新臺幣參拾陸萬元為被告預供擔保後，得
假執行。但被告以新臺幣壹佰零柒萬零壹佰伍拾柒元為原告預供
擔保後，得免為假執行。
原告其餘假執行之聲請駁回。
    事實及理由
一、按訴狀送達後，原告不得將原訴變更或追加他訴，但擴張或
    減縮應受判決事項之聲請者，不在此限，民事訴訟法第255
    條第1 項第3 款定有明文。原告原起訴請求被告應賠償原告
    包括醫藥費及看護費用新臺幣（下同）60萬元、機車毀損6
    萬元、後續療養費72萬元、醫療費用24萬元及精神慰撫金21
    8 萬元共計380 萬元，及自民國98年1 月25日起至清償日止
    ，按年息百分之5 計算之利息。嗣於99年3 月23日以民事補
    充理由狀減縮請求總額為3,162,237 元，並更正其中醫療費
    用為59,937元、看護費844,000 元、機車毀損6 萬元、增加
    生活所需費用（輪椅費）18,300元及精神慰撫金2,180,000
    元；復於99年6 月10日再以民事理由狀減縮請求總額為1,77
    5,357 元，並更正其中醫療費用為63,377元、看護費用40萬
    元、精神慰撫金120 萬元，追加減少收入部分103,680 元，
    及撤回車損部分6 萬元，另變更利息起算日為自附帶民事起
    訴狀送達翌日起算，核其所為，係屬擴張及減縮應受判決事
    項之聲明，揆之首揭規定，自屬可許。
二、原告起訴主張：
（一）緣被告於98年1 月25日上午9 時19分許，駕駛車號HU-177
      2 號自用小客車（下稱系爭車輛）自朴子市○○路由南往
      北行駛，途經四維路與市○路○○路口時，本應注意前方
      狀況，隨時採取必要之安全措施，以防止危險之發生，又
      行車速度，應依速限標誌或標線之規定，無標誌或標線而
      劃設有車或行車分向線之道路，行車時速不得超過50公里
      ，而依當時天候晴、日間自然光線、柏油路面乾燥無缺、
      無障礙物、視距良好之情形下，並無不能注意之情事，竟
      疏未注意車前狀況，亦未遵守路段行車時速不得過50公里
      之規定，反而超速直行，於上揭交岔路口，適有原告駕駛
      車牌號碼LTJ-252 號重型機車沿市東路由西往東方向行經
      該交岔路口，被告見狀煞車不及，其所駕駛之自用小客車
      左車頭與原告所駕駛之機車車頭發生碰撞，原告因而人車
      倒地，受有右側橈骨粉碎性骨折、左側髕骨粉碎性骨折、
      左側股骨粉碎性骨折、左側骨盆粉碎性骨折之傷害，案經
      被告訴由嘉義縣警察局朴子分局，原告亦提起刑事傷害告
      訴，並經鈞院刑事庭以98年度朴交簡字第324 號刑事簡易
      判決判處被告「戊○○犯過失傷害罪，處有期徒刑參月，
      如易科罰金，以新臺幣壹仟元折算壹日」在案。
（二）被告於前揭時、地因車禍致原告受有損害之事實，除經被
      告坦承不諱外，並經台灣省嘉雲區車輛行車事故委員會鑑
      定為超速行駛，被告顯然違反道路交通安全規則之行車注
      意義務，就本件車禍之發生及原告受傷之事實有過失，原
      告依法自得請求被告負損害賠償之責，茲就原告請求之項
      目及金額臚列如下：
   1、醫藥費用63,377元：其中包括在長庚醫院醫療費28,177元
      及中醫復健費用35,200元，因醫師明白表示需為持續復健
      ，故中醫復健應為有必要及有效性。
   2、看護費用40萬元：原告自98年1 月25日至長庚醫院急診後
      ，於98年2 月3 日施行骨盆復位併內固定手術，至同年月
      13日出院，共計住院20日，看護費用4 萬元；嗣後尚須休
      養三個月，續門診追蹤，共90天，以一日2,000 元計算，
      合計看護費用18萬元；出院後第四個月至第六個月，因原
      告所受傷勢為多處粉碎性骨折，日常生活仍須使用柺杖，
      故仍須看護，始符合常情，此部分看護費18萬元，合計需
      支出看護費用40萬元。
   3、購買輪椅而增加生活所需費用18,300元。
   4、減少收入部分103,680 元：原告自本件車禍住院起至出院
      後經六個月之復健才可恢復工作，此六個月無法工作期間
      以每月基本工資17,280元計算，合計受有103,680 元減少
      工作收入之損害。
   5、精神慰撫金120 萬元：原告年歲已大，遭此車禍事故，其
      因身體之疼痛身體及精神均遭受極大痛苦，乃請求精神慰
      撫金120 萬元。
   6、綜上，原告請求總金額1,775,357 元之損害。（上述五項
      合計應為1,785,357 元，原告誤為1,775,357 元而請求）
（三）並聲明：被告應給付原告1,775,357 元及自附帶民事起訴
      狀送達翌日起至清償日止，按週年利率5 ％計算之利息；
      願供擔保，請准予宣告假執行。
三、被告則以：
（一）雖原告主張本件車禍事故全因被告未能注意車前狀況等過
      失，但依據台灣省嘉雲區車輛行車事故鑑定委員會函覆內
      容表示「該路口涉有行車管制號誌，本案涉及號誌問題，
      本會未便鑑定；惟戊○○駕駛自小客車，行經行車管制號
      誌交岔路口，嚴重超速行駛撞及蔡機車…」，本件車禍事
      故因涉及號誌問題並無法認定何方為主因或次因，且其並
      未提及嘉義縣警察局道路交通事故初步分析研判表所載明
      原告本身亦疑似未依號誌管制行駛之過失，故原告所述無
      法全盤採信。
（二）次按損失之發生或擴大，被害人與有過失者，法院得減輕
      賠償金額豁免除之，民法第217 條第1 項定有明文。本件
      事故發生之原因既非全然屬被告之過失，則就所負之責任
      仍應依比例負擔，方屬合理。另就原告請求之賠償金額：
      醫療費用59,937元，其中長庚醫院支出24,737元部分沒
      有意見，另中醫35,200元部分因中藥材是否為醫學上之必
      要性有待商榷，不同意給付；看護費用40萬元部分，對
      住院期間4 萬元沒有意見，出院後六個月共36萬元部分不
      同意；購買輪椅18,300元部分，若以一般肢體受傷所需
      之輪椅行情應在5,000 元上下即可，不需如此昂貴；減
      損勞動能力部分不同意；精神慰撫金120 萬元，依兩造
      社會地位原告請求實屬過高，顯然不合理。
（三）並答辯聲明：原告之訴駁回；如受不利判決，願供擔保請
      准宣告免假執行。
四、本院依職權調閱本院98年度朴交簡字第324 號過失傷害等卷
    宗；函長庚醫療財團法人嘉義長庚紀念醫院詢問原告支出醫
    療費用、住院期間及出院後是否無法自理生活，需由他人看
    護、無法工作時間；調閱稅務電子閘門財產所得調件明細表
    。
五、得心證之理由：
（一）原告主張被告於98年1 月25日上午9 時19分許，駕駛系爭
      車輛自朴子市○○路由南往北行駛，途經四維路與市○路
      ○○路口時，本應注意前方狀況，隨時採取必要之安全措
      施，以防止危險之發生，又行車速度，應依速限標誌或標
      線之規定，無標誌或標線而劃設有車或行車分向線之道路
      ，行車時速不得超過50公里，而依當時天候晴、日間自然
      光線、柏油路面乾燥無缺、無障礙物、視距良好之情形下
      ，並無不能注意之情事，竟疏未注意車前狀況，亦未遵守
      路段行車時速不得過50公里之規定，反而超速直行，於上
      揭交岔路口，適有原告駕駛車牌號碼LTJ-252 號重型機車
      沿市東路由西往東方向行經該交岔路口，被告見狀煞車不
      及，其所駕駛之自用小客車左車頭與原告所駕駛之機車車
      頭發生碰撞，原告因而人車倒地，受有右側橈骨粉碎性骨
      折、左側髕骨粉碎性骨折、左側股骨粉碎性骨折、左側骨
      盆粉碎性骨折之傷害乙節，為被告所不爭執。而被告因過
      失傷害等，業經本院以98年度朴交簡字第324 號判處「戊
      ○○犯過失傷害罪，處有期徒刑參月，如易科罰金，以新
      臺幣壹仟元折算壹日」確定，復經本院職權調閱本院98年
      度朴交簡字第324 號刑事卷宗核閱無誤，堪信為真實。
（二）按行車速度，依速限標誌或標線之規定，無速限標誌或標
      線而劃設有車道線或行車分向線之道路，行車時速不得超
      過50公里，道路交通安全規則第93條第1 項第1 款定有明
      文。查被告駕駛系爭車輛行經上開交岔路口，本應注意遵
      守該路段行車時速不得超過50公里之規定，以維安全，且
      依當時天候晴，日間自然光線、柏油路面乾燥無缺陷、無
      障礙物，視距良好等情況，有道路交通事故現場圖、調查
      報告表及現場照片在卷可稽（見嘉義縣警察局朴子分局刑
      案偵查卷第12至16頁），並無不能注意之情事。被告應注
      意且能注意，竟疏於注意，未遵守上開規定反而超速直行
      ，致肇本件車禍，其有過失甚為灼然。本件交通事故經送
      請臺灣省嘉雲區車輛行車事故鑑定委員會鑑定結果亦認：
      戊○○駕駛自小客車，行經行車管制號誌交岔路口，嚴重
      超速行駛撞及蔡（原告）機車，已違反道路交通管理處罰
      條例第40條及道路交通安全規則第93條第1 項第1 款規定
      ，有臺灣省嘉雲區車輛行車事故鑑定委員會98年9 月17日
      嘉雲鑑980594字第0985803224號函附於刑事卷足憑。益徵
      被告確有過失行為甚明，被告過失與原告受傷間具有相當
      因果關係，被告過失侵權行為，堪以認定。
（三）次按因故意或過失不法侵害他人權利者，負損害賠償責任
      ；不法侵害他人之身體或健康者，對於被害人因此喪失或
      減少勞動能力，或增加生活上之需要時，應負損害賠償責
      任；又不法侵害他人之身體、健康、名譽或自由者，被害
      人雖非財產上之損害，亦得請求賠償相當之金額。民法第
      184 條第1 項、第193 條第1 項、第195 條第1 項分別定
      有明文。查被告因疏未注意肇致本件車禍既有過失，並致
      原告受傷，則原告依上開規定，請求被告賠償損害，於法
      有據。茲就原告請求之項目及金額，核列如左：
    1.醫療費用部分：原告主張因本件傷害支出長庚醫院醫療費
      用28,177元，業據提出醫療費用收據8 紙為證，並經本院
      向該醫院函查，有該院99年5 月21日（99）長庚院嘉字第
      00325 號函附繳費證明2 張在卷可參，且為被告不爭執（
      見本院99年6 月10日言詞辯論筆錄），堪信為真實，原告
      此部分主張，核屬必要費用，自屬有據；另原告主張中醫
      復健費用部分35,200元，雖據原告提出記載「補筋骨丸」
      、「消炎黃連」等品項並蓋有中藥房之收據6 紙為證，然
      為被告表示不同意，查原告已在醫院醫師認可下，實際上
      支出必要醫療費用28,177元，業如前述，則原告另行主張
      須再支出其他醫療費用，自應就其具有必要性此一有利事
      實負舉證之責，惟查，依據原告所提出之醫院診斷證明書
      ，均未載明原告有另行使用中藥補身之必要，原告復未能
      提出任何證據相佐，原告此部分主張，自難認為有理由。
    2.看護費用部分：原告請求40萬元，包含住院期間4 萬元、
      出院後六個月共36萬元，經被告表示住院期間4 萬元沒有
      意見、出院後六個月共36萬元部分不同意。查原告因本件
      車禍事故於98年1 月25日至長庚醫院急診、98年1 月26日
      及2 月3 日施行兩次手術後，於98年2 月13日出院，共住
      院20日，住院期間需他人看護，出院後需使用輪椅代步及
      他人協助日常生活三個月再使用柺杖三個月，有長庚醫療
      財團法人嘉義長庚紀念醫院99年5 月21日（99）長庚院嘉
      字第00325 號函在卷可參。且由原告所受傷勢為右側橈骨
      粉碎性骨折、左側髖骨粉碎性骨折、左側股骨粉碎性骨折
      、左側骨盆粉碎性骨折等傷害觀之，確有看護之必要，原
      告此部分之請求，應以住院期間20天及出院後3 個月期間
      共110 日，合計220,000 元（110 ×2,000 元）為必要，
      逾此部份，則不應准許。
    3.購買輪椅而增加生活所需費用18,300元，原告主張因上開
      車禍事所受傷害，因此購買輪椅而增加生活上支出18,300
      元部分，業據其提出賢德復國際有限公司統一發票1 紙為
      憑，觀之該統一發票之記載，該醫療器材為「輪椅」，且
      長庚醫院亦函覆稱「原告出院後需使用輪椅代步」等語，
      有長庚醫療財團法人嘉義長庚紀念醫院99年5 月21日（99
      ）長庚院嘉字第00325 號函在卷可參，堪認原告購買輪椅
      支出自屬因車禍事故而增加之生活上支出，雖被告爭執此
      部分支出以一般肢體受傷所需之輪椅行情過高，主張應以
      5,000 元上下為合理，惟其就一般行情為何亦表示沒有證
      據（見本院99年4 月15日言詞辯論筆錄），是被告僅空言
      爭執金額過高卻未能提出證據供本院參酌，被告所辯尚無
      足採，故原告此部分請求亦應准許。
    4.減少收入部分：原告主張因本件車禍自住院起至出院後6
      個月復健期間均無法工作，受有損害，故以每月基本工資
      17,280元計算，共請求6 個月，合計103,680 元。經查，
      原告因右側橈骨粉碎性骨折、右手第五掌骨骨折、左側髕
      骨粉碎性骨折、左側股骨粉碎性骨折及左側骨盆粉碎性骨
      折於98年1 月25日至長庚醫院治療，其住院到98年2 月13
      日出院，住院期間需他人看護，建議該君出院後需使用輪
      椅代步及他人協助日常生活3 個月在使用柺杖3 個月，一
      般來說骨折病患出院後半年應可恢復工作，有長庚醫療財
      團法人嘉義長庚紀念醫院99年5 月21日（99）長庚院嘉字
      第00325 號函在卷可參，故原告主張無法工作期間6 個月
      應為可採。另本件事故發生時原告從事工作為外燴端盤子
      、打零工、作家庭代工，一個月一到二萬元，業據原告於
      本院99年1 月28日、99年6 月10日言詞辯論時自陳在案，
      故原告主張以基本工資17,280元計算尚屬合理，依此計算
      ，此段期間原告合計受有減少收入損害為103,680 元（17
      280 ×6 ），原告此部分請求為有理由。
    5.精神慰撫金部分：原告請求120 萬元，被告認為過高。原
      告因本件車禍受有右側橈骨粉碎性骨折、右手第五掌骨骨
      折、左側髕骨粉碎性骨折、左側股骨粉碎性骨折及左側骨
      盆粉碎性骨折等傷害，其受有非財產上之損害至為明顯，
      其請求精神慰撫金，核無不當。查原告現年64歲，國小畢
      業，每月打零工收入約一、二萬餘元，98年有所得38,614
      元，有汽車一輛，投資兩筆，財產總額13,480元，被告為
      高職畢業，已婚，配偶已歿，獨自扶養16歲小孩，目前為
      油漆送貨司機，一個月收入約24,000元，98年度薪資所得
      312,000 元，有房屋、土地、田賦等不動產共六筆，財產
      總額836,872 元各情，均為兩造所自陳，並經本院依職權
      調閱電子閘門財產所得調件明細表在卷可稽，本院審酌原
      告受傷時之痛苦程度、嗣後需以輪椅代步及他人協助日常
      生活，並需使用柺杖之情形所造成之行動不便及身體病痛
      ，及兩造身分地位，認原告請求精神慰撫金120 萬元，尚
      屬過高，應核減為70萬元，方屬公允，逾此部份，則不應
      准許。
    6.依上所述，原告所得請求得准許之金額為1,070,157 元（
      28,177+220,000＋18,300＋103,680 ＋700,000 ＝1,070,
      157 ）。
（四）至於被告雖主張本件事故發生時其車行方向號誌為綠燈，
      是原告闖紅燈，本件事故發生原因非全然屬被告過失，應
      有民法第217 條第1 項被害人與有過失之情況，法院應依
      比例減輕賠償金額。惟查，兩造對於本件車禍事故之發生
      雖均稱其車行方向號誌為綠燈，然本案交通事故發生時交
      通號誌為何並無任何證據得以明瞭，此有承辦員警李金富
      稱：「上開交岔路口並無監視錄影機，無法證明路口號誌
      為何」等語明確（見98年度朴交簡字第324 號卷第6 頁）
      ，即不能將號誌不明之不利益作為原告與有過失之認定，
      是被告上開所辯，不足採信。
（五）再按給付無確定期限者，債務人於債權人得請求給付時，
      經其催告而未為給付，自受催告時起，負遲延責任。其經
      債權人起訴而送達訴狀，或依督促程序送達支付命令，或
      為其他相類之行為者，與催告有同一之效力。民法第229
      條第1 、2 項分別定有明文；又遲延之債務，以支付金錢
      為標的者，債權人得請求依法定利率計算之遲延利息。但
      約定利率較高者，仍從其約定利率；而應付利息之債務，
      其利率未經約定，亦無法律可據者，週年利率為百分之5
      。亦為同法第233 條第1 項及第203 條所明定。本件原告
      請求被告應賠償之金額，並未定有給付之期限，原告請求
      自附帶民事起訴狀繕本送達被告之翌日起，按年息百分之
      5 計算之利息，並未逾上開規定之範圍，自無不合；查原
      告上開訴狀繕本係於98年12月1 日送達被告，此有送達回
      證附卷可稽。從而，原告本於侵權行為之法律關係，請求
      被告給付1,070,157 元，及起訴狀繕本送達翌日即98年12
      月2 日起至清償日止，按週年利率百分之五計算之利息，
      核無不合。
六、從而，原告本於侵權行為損害賠償請求權之法律關係，請求
    被告給付1,070,157 元，及自98年12月2 日起至清償日止，
    按年息百分之5 計算之利息部分，為有理由，應予准許。逾
    此範圍之請求，為無理由，應予駁回。
七、本件原告勝訴部分，兩造分別陳明願供擔保，聲請宣告假執
    行、免為假執行，經核均無不合，爰分別酌定相當之擔保金
    額，併准許之。至原告敗訴部分，其訴既經駁回，其假執行
    之聲請亦失所依附，應併予駁回。
八、本件原告提起刑事附帶民事訴訟，經本院刑事庭依刑事訴訟
    法第504 第1 項移送前來，依同條第2 項規定免納裁判費，
    故毋庸為訴訟費用負擔之諭知，附此敘明。
九、本件事證已臻明確，兩造其餘攻擊防禦方法及舉證，經審核
    結果於判決結果不生影響，爰不予一一論列。
十、據上論結，本件原告之訴為一部有理由，一部無理由，依民
    事訴訟法第79條、第390 條第2 項、第392 條第2 項規定，
    判決如主文。
中    華    民    國    99    年    6     月    24    日
                  民事第二庭法  官  柯月美
以上正本係照原本作成。
如對本判決上訴須於判決送達後20日內向本院提出上訴狀。
中    華    民    國    99    年    6     月    24    日
                            書記官  黃怡禎

司法院資訊處製作；財團法人民間司法改革基金會備份。
